【裁判字號】    90,台上,1496
【裁判日期】    900315
【裁判案由】    傷害致重傷
【裁判全文】
最高法院刑事判決                                九十年度台上字第一四九六號
    上  訴  人  甲○○
    選任辯護人  賴信作律師
右上訴人因傷害致重傷案件，不服台灣高等法院台南分院中華民國八十八年一月十九
日第二審判決（八十七年度上易字第一九六五號，起訴案號：台灣嘉義地方法院檢察
署八十七年度偵字第二九八四號），提起上訴，本院判決如左：
    主  文
原判決撤銷，發回台灣高等法院台南分院。
    理  由
本件原判決認定上訴人甲○○於民國八十七年四月二十三日下午六時三十分許，在嘉
義市○區○○里○○○路六二一巷一一一弄三十八號附五前，因架設圍網細故與鄰居
蔡風吉發生爭吵，上訴人竟基於傷害之犯意，且預見以拳頭毆打蔡風吉之眼部，將造
成蔡某眼睛失明之可能，竟以拳頭毆打蔡風吉之左眼部及右頸部等，致蔡風吉受有左
眼外傷性網膜水腫，最佳矯正視力僅零點零壹，達毀敗一目視能程度，及右頸部瘀傷
等情；因將第一審論處上訴人傷害人之身體罪刑之判決撤銷，改判論處傷害人之身體
致重傷罪刑。固非無見。
惟查：(一)刑事訴訟法第九十五條第一款規定「訊問被告應先告知犯罪嫌疑及所犯所有
罪名。罪名經告知後，認為應變更者，應再告知。」，乃被告在刑事訴訟程序上應受
告知之權利，為憲法第八條第一項正當法律程序保障內容之一，旨在使被告能充分行
使防禦權，以維審判程序之公平。其所謂「犯罪嫌疑及所犯所有罪名」，除起訴書所
記載之犯罪事實及所犯法條外，自包含依刑事訴訟法第二百六十七條規定起訴效力所
擴張之犯罪事實及罪名，暨依同法第三百條規定變更起訴法條後之新罪名。法院就此
等新增或變更之罪名，均應於其認為有新增或變更之情形時，隨時、但至遲於審判期
日踐行上開告知之程序，使被告知悉而充分行使其防禦權，始能避免突襲性裁判，而
確保其權益；否則，如僅就原起訴之犯罪事實及罪名調查、辯論終結後，擅自擴及起
訴書所記載者以外之犯罪事實或變更起訴書所引應適用之法條而為判決，就此等未經
告知之犯罪事實及新罪名而言，無異剝奪被告依同法第九十六條、第一百七十三條、
第二百八十九條等規定所應享有而屬於憲法第十六條訴訟基本權保障範圍內之辯明罪
嫌及辯論（護）等程序權，抑且直接違背憲法第八條第一項所稱「非由法院依法定程
序不得審問處罰」之規定，難謂於判決無影響，自應認該判決為違背法令；至若就起
訴效力擴張之犯罪事實及變更起訴法條之同一性事實，已踐行刑事訴訟法第九十六條
、第一百七十三條、第二百八十九條等規定之調查辯論程序，僅未對被告告知新罪名
而於判決無影響時，則屬訴訟程序違法。本件原審於審判期日僅就起訴書及第一審判
決所認定上訴人觸犯之罪名即刑法第二百七十七條第一項及該犯罪事實之要旨告知上
訴人，並僅就該罪名及事實踐行調查辯論之程序而予終結（原審卷三二、三三、七○
、七一頁）；但原判決就起訴書所引之刑法第二百七十七條第一項變更為同法條第
二項後段，論處上訴人傷害人之身體致重傷罪刑，顯就該變更之新罪名及事實，並未
對上訴人踐行告知調查之程序，使為充分之防禦及辯論，即遽予論罪科刑，殆屬未審
逕判，殊足以影響其判決結果，依上揭說明，自屬違法。(二)刑法第十條第一款所稱毀
敗一目或二目之視能，係指一目或二目因傷害之結果完全喪失其效用者而言，如所傷
之目，經過相當之診治而能回復視能，或雖未能回復原視能而僅視能減衰，並未完全
毀敗者，仍不得謂為該款之重傷害。依原判決所認定之事實，上訴人以拳頭毆打蔡風
吉眼部，致蔡風吉受有左眼外傷性網膜水腄，最佳矯正視力零點零壹等情；如果無訛
，則蔡風吉之左眼被毆打後，是否僅視能減衰，而未達完全毀敗之程度﹖非無疑竇。
另原判決係依據長庚紀念醫院出具之診斷證明書記載，認定蔡風吉左眼被毆打受有上
開傷勢，但該診斷證明書僅記載蔡風吉至該醫院診治後，左眼視能之情形，至於蔡風
吉左眼是否會因視能愈來愈壞而達於完全毀敗之情形，並未認定記載。原審未再進一
步查明，即遽認蔡風吉之左眼已達毀敗云云，亦嫌率斷。(三)審理事實之法院，對與待
證事實有重要關係之證據，均應依法加以調查，倘未予調查，或雖已調查而其內容尚
未明瞭者，即與未經調查無異，如遽行判決，即有應於審判期日調查之證據未予調查
之違法。本件案發後，蔡風吉先後二次前往台灣省立嘉義醫院診治結果，係受有「左
眼外傷性網膜水腫」、「左眼視網膜變性及疑黃斑部病變」之傷害，有該醫院驗傷診
斷書兩紙在卷可稽（警卷十七頁、原卷五一頁）；嗣於八十七年十二月間前往長庚紀
念醫院診治結果，則係眼部「疑似雙眼視神經病變」，導致右眼視野縮小，左眼最佳
矯正視力零點零壹，有該醫院出具之診斷證明書可按（原審卷六二頁）。依上開三紙
診斷證明書記載，蔡風吉於被上訴人毆打後，原係受「左眼外傷性網膜水腫」，嗣轉
換為「左眼視網膜變性及疑黃斑部病變」，於八十七年十二月間則因「疑似雙眼視神
經病變」，導致右眼視野縮小，左眼最佳矯正視力零點零壹，其間轉換病變之原因為
何﹖是否與上訴人上開毆打行為有關聯﹖非無疑義。究竟實情如何﹖與認定本件犯罪
態樣及上訴人應成立何罪名，至有關係。原審未予調查清楚，即率行判決，亦有未盡
職權查證能事之違法。以上諸端，或為上訴人上訴意旨所指摘，或為本院得依職權調
查之事項，應認原判決有撤銷發回之原因。
據上論結，應依刑事訴訟法第三百九十七條、第四百零一條，判決如主文。
中      華      民      國     九十     年      三      月     十五     日
                              最高法院刑事第九庭
                                  審判長法官  陳  宗  鎮
                                        法官  劉  介  民
                                        法官  魏  新  和
                                        法官  孫  增  同
                                        法官  蕭  權  閔
      右正本證明與原本無異
                                              書  記  官
中      華      民      國     九十     年      三      月    二十一    日


司法院資訊處製作；財團法人民間司法改革基金會備份。
